臺灣高等法院民事判決　　　　　　　　 96年度上易字第590號
上　訴　人　三得利營造工程有限公司
法定代理人　丙○○
訴訟代理人　林復宏律師
　　　　　　林紹源律師
複　代理人　高靜怡律師
被　上訴人　萬象有線電視股份有限公司
法定代理人　丁○○
訴訟代理人　周淑萍律師
複　代理人　乙○○
上列當事人間請求損害賠償事件，上訴人對於中華民國96年4 月
25日臺灣臺北地方法院92年度訴字第5164號第一審判決提起上訴
，本院於96年10月24日言詞辯論終結，判決如下：
    主      文
上訴駁回。
第二審訴訟費用由上訴人負擔。
    事實及理由
一、被上訴人起訴主張：
  (一)被上訴人係依法核准設立經營之有線廣播電視業者，依法得
    於地下舖設傳輸網路，以連結頻道供應商與有線電視收視戶
    間有線電視訊號之傳輸。被上訴人依「臺北市○○○○道暫
    掛纜線管理要點」之規定，與原審參加人即臺北市政府工務
    局水利工程處（原名臺北市政府工務局養護工程處，以下簡
    稱水利處）簽訂「臺北市○○○○道暫掛纜線租賃契約」（
    以下簡稱下水道租賃契約），承租臺北市○○區路段地面下
    之雨水下水道以掛設光纖纜線。依下水道租賃契約第20條規
    定，租賃期間因臺北市政府各機關工程需要，水利處得於一
    個月前通知（如遇突發事故之緊急處理得隨時通知）被上訴
    人將暫掛之纜線或所埋設之管線遷移，被上訴人應配合拆遷
    。
  (二)民國（下同）90年11月間，水利處委由上訴人承攬「大安復
    興南路人行道改善工程（第二標）」（以下簡稱系爭工程）
    ，施作臺北市○○○路○ 段人行道翻修及更換下水道連接管
    工程。90年11月17日，被上訴人接獲客服部電話告知斷訊，
    派員前往臺北市○○○路○段222號旁巷口（以下簡稱系爭巷
    口），發現被上訴人掛設於路面下連接管內之光纖纜線遭上
    訴人挖斷。
  (三)上訴人施工時疏未注意所開挖之路面下有管道纜線，致被上
    訴人之光纖纜線斷裂變形，無法傳輸訊號，損害被上訴人之
    權利，應負損害賠償責任。被上訴人先後於90年12月19日及
    91年1 月28日委請律師發函催告上訴人回復原狀，逾期被上
    訴人將自行修復，並由上訴人負擔費用。因上訴人置之不理
    ，被上訴人不得不自行修復遭毀損之管道及光纖纜線，共支
    出光纖材料費用新台幣（下同）1,041,148 元、光纖佈放工
    程費147,700元、施工人員加班費用123,626元，合計1,312,
    474元，爰依民法第184條第1項前段、第213條、第214 條規
    定，求為判決：上訴人應給付被上訴人1,041,148 元，並加
    計自91年1月28日起算之遲延利息。
二、上訴人則以：
  (一)上訴人於會勘完成後始進行系爭工程，無從知悉水利處是否
    已通知全部管線所有人，亦無從知悉施工路段有被上訴人之
    纜線。上訴人係依水利處之指示施工，並無侵權行為。若有
    挖斷纜線情事，亦應由水利處承擔責任。
  (二)被上訴人未依系爭租賃契約掛設、拆遷纜線，係與有過失：
    1.水利處於90年7 月24日發函通知上訴人參與會勘，依上訴
      人於施工範圍設置之工程告示牌、區段施工告示，被上訴
      人應當知悉其埋設於施工範圍內之光纖纜線須依下水道租
      賃契約配合水利處拆遷。被上訴人未自行拆遷管線，若因
      此造成損害，應由被上訴人自行負擔。
    2.被上訴人未依下水道租賃契約之約定，將光纖纜線附掛於
      人孔內之不鏽鋼架上，再穿越RCP 管即水泥管頂部，所掛
      設之纜線亦超出水利處允許之數量，且未標明業者名稱及
      證照字號，導致水利處可能無法看見被上訴人之纜線而疏
      於通知上訴人。
    3.依據下水道租賃契約規定，被上訴人對於設置於雨水下水
      道之暫掛纜線每月至少應檢視一次。自90年9月7日上訴人
      正式開工起至90年11月17日發生事故止共70日，被上訴人
      依規定應能發現該路段之施工，並有足夠時間拆遷管線或
      請求上訴人暫停施工。故被上訴人對纜線損害與有過失。
  (三)被上訴人主張之損害數額未據舉證：
    1.材料費部分，被上訴人所稱216蕊光纖纜線共2161米，與
      訴外人諆隆公司施工數量2110米，數量、單價均不合。
    2.依被上訴人所提報價單無從得知購買數量及用途。
    3.工程費部分：被上訴人遲至91年4月26日始進行工程，但
      實際上工程僅需4天即可完成，為何5個月後始行修復？被
      上訴人委請訴外人諆隆公司施工部分是否有付款明細及發
      票？是否為連工帶料？另被上訴人應舉證說明損害範圍與
      被上訴人重新更換2條全新纜線有何因果關係，是否僅需
      於斷訊處將斷裂之纜線加以熔接即可？
    4.加班費部分：被上訴人應舉證確與本案有關。另參與系爭
      事故修復之人員，其中有訴外人長德公司與麗冠公司人員
      ，該工作人員之加班費應由訴外人長德公司與麗冠公司支
      出，不得算入被上訴人之損害。
三、原審判決上訴人應給付被上訴人965,283元及自91年1月28日
    起至清償日止按年利率5%計算之利息。駁回被上訴人其餘之
    訴。被上訴人就其不利部分未據聲明不服。上訴人提起上訴
    ，上訴聲明為：(一)原判決不利於上訴人部分廢棄。(二)第一項
    廢棄部分，被上訴人於第一審之訴及其假執行之聲請均駁回
    。被上訴人答辯聲明：上訴駁回。
四、本件不爭執事項：
  (一)上訴人向水利處承攬系爭工程，施工區域從臺北市○○○路
    ○ 段北起八德路南至信義路（含系爭巷口）兩側人行道及排
    水溝更新改善工程。施工期間自90年9月7日開工起至91 年3
    月15日止。
  (二)水利處94年1月25日函說明二下列記載：
    1.90年11月17日僅上訴人於系爭巷口開挖施工，並無其他單
      位申請開挖施工。
    2.系爭工程包含側溝連接管之更新，其開挖深度達舊有雨水
      下水道深度，系爭巷口連接管亦包含於工程範圍內更新。
五、本件爭點：
  (一)被上訴人掛設於系爭巷口路面下雨水下水道內之光纖纜線是
    否遭上訴人挖斷？
  (二)上訴人如挖斷被上訴人掛設於系爭巷口路面下雨水下水道內
    之光纖纜線，有無過失？如有，被上訴人得請求上訴人賠償
    之金額為何？
  (三)被上訴人就本件損害之發生或擴大是否與有過失？
六、經查，被上訴人主張上訴人於90年11月17日挖斷伊鋪設於復
    興南路1段222號路面下光纖纜線，提出下水道租賃契約、照
    片乙份為證（原審卷(一)第13至25頁）。原審於93年7月8日至
    臺北市○○○路○段222號施行勘驗，勘驗結果略以：復興南
    路1段222號附近確如被上訴人起訴狀所附照片1、2所示，亦
    即，系爭巷口側溝已挖開，部分已置換連接管，未置換處有
    諸多斷裂之管線。水利處94年1 月25日函覆原審略稱：90年
    11月17日僅上訴人於系爭巷口前進行開挖施工，並無其他單
    位申請開挖施工，開挖後將被上訴人所有之纜線挖損，有勘
    驗筆錄、照片、臺北市政府工務局養護工程處94年1 月25日
    北市工養工字第09460171800號函附卷可稽（原審卷(一)第185
    至187頁、第190頁、原審卷(二)第8至9頁）。另據證人即受僱
    於上訴人施工之王江哲、鄭文斌證稱略以：伊用破碎機將水
    泥破碎後，挖土機挖起來發現纜線全部都斷了等語（原審卷
    (一)第222至224頁）。綜上事證，上訴人挖斷被上訴人掛設於
    系爭巷口路線下雨水下水道內之光纖纜線，為可認定之事實
    。
七、按因故意或過失，不法侵害他人之權利者，負損害賠償責任
    ；受僱人因執行職務，不法侵害他人之權利者，由僱用人與
    行為人連帶負損害賠償責任。民法第184條第1項前段、第18
    8條第1項前段定有明文。次按所謂過失，不僅指雖非故意，
    但按其情節應注意、能注意，而不注意之情形，即對於侵權
    行為之事實，雖預見其能發生而確信其不發生之情形，亦包
    括在內（最高法院93年台上字第2180號判決意旨參照）。經
    查：
  (一)水利處就系爭工程施工範圍內管線影響施工事宜，於90年8
    月3日與上訴人及臺北自來水事業處、中華電信股份有限公
    司、臺灣電力公司、大臺北瓦斯公司、臺北市交通管制工程
    處等人共同至復興南路、忠孝東路口會勘，有水利處90年7
    月24日北市工養工字第9063194200號函在卷可稽（原審卷(一)
    第66頁）。證人即水利處雨水下水道管理工程科負責人甲○
    ○證述略稱：90年8月3日之會勘伊有通知被上訴人列席，為
    施工前之管線會勘，通知伊及其他相關管線單位，工程要開
    工及施作範圍，會勘後並不需要馬上遷移管線，要另外通知
    才遷移等語（本院卷第69頁反面至第70頁、第75頁）。可知
    上訴人於系爭工程開工前，曾與施工範圍內相關掛設管線公
    司共同會勘施工現場。上訴人既已於90年8月3日參與會勘施
    工範圍內之管線，縱然水利處未告知施工範圍內有被上訴人
    之纜線，亦應自行注意並避免損壞。
  (二)依據被上訴人「『養工處90年度查驗』查驗記錄照片7 月25
    日」所示，下水道內纜線附掛情形可輕易由目視得知，有照
    片在卷可稽（原審卷(一)第100頁）。足認連接管內有無掛設
    纜線無須特殊能力即清晰可辨，上訴人辯稱伊無能力認識而
    加以注意系爭工程範圍有鋪設光纖纜線，就損害發生根本無
    從預見云云，不可採信。
  (三)證人即受僱於上訴人於系爭工程現場施工之王江哲、鄭文斌
    證述略以：開工前，業主有通知管線所有人配合施工，伊在
    開挖之前未先檢查連接管中有無纜線，挖開的時候才看到纜
    線全部都斷了等語（原審卷(一)第221至224頁）。是上訴人之
    受僱人施作系爭工程時，疏未注意施工範圍內有無設置管線
    ，而挖斷毀損被上訴人所有之纜線，係有過失，可以認定。
  (四)按依民法第189 條規定：承攬人因執行承攬事項，不法侵害
    他人之權利者，定作人不負損害賠償責任。但定作人於定作
    或指示有過失者，不在此限。其意旨係為規定定作人應負損
    害賠償責任之情形；至於承攬人不法侵害他人權利時，其損
    害賠償責任不因定作人是否應負損害賠償責任而異。縱水利
    處漏未通知被上訴人遷移纜線，告知上訴人施工範圍已無纜
    線，仍不能解免上訴人因不法侵害被上訴人權利而應負之損
    害賠償責任。上訴人辯稱其係依水利處之指示施工，伊對損
    害發生無從預見云云，為不可採。
  (五)綜上，被上訴人主張上訴人對其應負侵權行為損害賠償責任
    ，係屬有據。
八、按負損害賠償責任者，應回復他方損害發生前之原狀，債權
    人亦得請求回復原狀所必要之費用，以代回復原狀；應回復
    原狀者，如經債權人定相當期限催告後，逾期不為回復時，
    債權人得請求以金錢賠償其損害。民法第213條第1 項、第3
    項、第214條分別定有明文。經查：
  (一)被上訴人分別於90年12月19日、91年1 月28日通知上訴人限
    期將斷裂之光纖電線電纜回復原狀，逾期被上訴人將自行回
    復，有衛斯理國際法律事務所函二件附卷可稽（原審卷(一)第
    27至32頁反面）。因上訴人未回復原狀，被上訴人已自行修
    復遭毀損之管道及光纖纜線，有領料單、諆隆工程工程日報
    表與圖說、工程驗收證明書、完工估驗詳細表、加班費計算
    表附卷可稽（原審卷(一)第35至50頁），並據證人陳如超、許
    家銘、陳憲鎮、莊文正、王克箎、馮作凱、陳映樂、吳維中
    、陳俊佑、蘇國昌、白新民、藍俊銘、曹立恆、潘宏濱、蘇
    建邦、蔡志權、黃德源證實於91年4 月26日至同年月28日間
    加班修復系爭巷口斷裂之光纖纜線，證人藍俊銘並證稱修復
    工程發包予諆隆公司等語（原審卷(一)第170至221頁），可認
    被上訴人已自行修復損害是實。
  (二)兩造合意由國立臺北科技大學電子工程系就被上訴人主張之
    光纖纜線佈放工程所需材料費用及工資是否合理進行鑑定（
    原審卷(二)第180、181頁），有鑑定報告在卷可稽（原審卷(二)
    第196至210頁），鑑定結果略以：光纖材料費用部分共計74
    8,127元、光纖佈放工程費用147,700元、施工人員加班費用
    69,456元，被上訴人因光纖纜線遭挖斷而重新鋪設光纖纜線
    ，支出之工程費用、光纖纜線等器材費用及員工加班費合計
    回復原狀所需費用合理之總價為965,283 元（含稅）。是足
    認被上訴人請求賠償在965,283元範圍內，為有理由。
  (三)鑑定報告於鑑定總結略稱以：本案光纖纜線挖斷處靠近集水
    井，因舊有光纖纜線之長度已不足而無法引入至既設之手孔
    。被上訴人主張遭挖斷之舊有光纖纜線剩餘長度不足，無法
    引入鄰近手孔進行接續，而且若將接續盒置放於溝邊或下水
    道內，則與臺北市政府法規「有線電視纜線申請暫掛雨水下
    水道審查作業程序」規定不合，故被上訴人需更換兩段光纖
    纜線，使其得以引入手孔進行接續及置放接續盒，以回復光
    纖纜線遭挖斷前原有之線路及有線電視訊號品質（原審卷(二)
    第201 頁）。可認被上訴人更換光纖纜線係必要之修復方式
    ，上訴人辯稱僅需於斷訊處將斷裂之纜線加以熔接云云，為
    不可採。
九、按損害之發生或擴大，被害人與有過失者，法院得減輕賠償
    金額，或免除之。重大之損害原因，為債務人所不及知，而
    被害人不預促其注意或怠於避免或減少損害者，為與有過失
    。民法第217 條第1項、第2項定有明文。證人李源祺證述略
    以：伊於90年7 月間查驗被上訴人纜線係有依租賃契約約定
    掛設，90年8月3日會勘時伊有請被上訴人到場，為施工前之
    管線會勘，被上訴人知道工程範圍內要施工，但工程細項及
    時間不知道，會勘後並不需要馬上遷移管線，要另外通知才
    遷移，監造單位沒有通知伊，所以伊沒有通知被上訴人將管
    線移開等語（本院卷第70頁、第74至75頁）。可知被上訴人
    係有依據與水利處下水道租賃契約內容掛設其纜線，而被上
    訴人雖有出席施工前之會勘，但其不知系爭工程細項且未受
    通知須遷移纜線。上訴人辯稱其已設置工程告牌，被上訴人
    未標示管線，其應每月查報纜線自行拆遷，水利處無法看見
    纜線而疏未通知遷移云云，為不可採。是以，不能認定被上
    訴人就本件損害之發生或擴大係與有過失。
十、上訴人挖斷被上訴人所有之纜線，係有過失，應負損害賠償
    責任；被上訴人就本件損害之發生或擴大無與有過失。是以
    ，被上訴人請求上訴人賠償965,283 元，及自發函限期催告
    上訴人回復原狀即91年1 月28日起，至清償日止，按年利率
    5% 計算之利息，為有理由。
十一、綜上所述，被上訴人本於侵權行為法律關係，請求上訴人
      給付965,283 元本息，為有理由，應予准許。是則原審判
      命上訴人給付965,283元，及自91年1月28日起至清償日止
      按年利率5%計算之利息，於法並無不合。上訴意旨指摘原
      判決不當，求予廢棄改判，為無理由，應予駁回。
十二、本件事證已臻明確，兩造其餘攻擊防禦方法及未經援用之
      舉證，經審酌核與本件判決結果不生影響，不再逐一論述
      ，附此敘明。
十三、據上論結，本件上訴為無理由，依民事訴訟法第449條第1
      項、第78條判決如主文。
中　　華　　民　　國　　96　　年　　11　　月　　7 　　日
                      民事第二庭
                        審判長法  官 吳謙仁
                              法  官 蘇瑞華
                              法  官 李瓊蔭
正本係照原本作成。
不得上訴。
中　　華　　民　　國　　96　　年　　11　　月　　8 　　日
　　　　　　　　　　　　　　　書記官 王才生
